【裁判字號】    97,上易,321
【裁判日期】    970617
【裁判案由】    交還存單
【裁判全文】
臺灣高等法院民事判決                 97年度上易字第321號
上  訴  人  丙○○
訴訟代理人  許明桐律師
被  上訴人  桃園縣蘆竹鄉公所
法定代理人  丁○○○
訴訟代理人  乙○○
上列當事人間請求交還存單事件，上訴人對於中華民國97年2月
20日臺灣桃園地方法院96年度訴字第1987號第一審判決提起上訴
，本院於97年6月3日言詞辯論終結，判決如下：
    主      文
原判決廢棄。
被上訴人應將存款人姓名丙○○，存款金額新臺幣壹佰萬元、存
單號碼00000000號之聯邦商業銀行定期存款單交還上訴人。
    事實及理由
一、上訴人起訴主張：訴外人甲○○向被上訴人承租蘆竹鄉大竹
    第一公有市場（下稱上開公有市場）以經營尚惠生鮮超級市
    場（下稱尚惠生鮮超市），於民國（下同）96年8月間訴外
    人甲○○向伊表示上開租約於10月底到期後，具有優先承租
    權可續租，並願意將承租權讓與伊，伊聽聞後表示有意受讓
    該承租權，訴外人甲○○乃要求伊提出財力證明以展現誠意
    ，伊乃提出存款人為伊，存款金額為新臺幣（下同)1,000,0
    00元，存單號碼為00000000號之聯邦商業銀行定期存款單 (
    下稱系爭定期存單)交予訴外人甲○○作為擔保，表示確有
    意願受讓該承租權。嗣於同年10月底，伊追問訴外人甲○○
    何時可辦理轉讓承租權一事，訴外人甲○○乃表示因其曾拖
    欠租金，故被上訴人不准其續租，伊向訴外人甲○○索回系
    爭定期存單，訴外人甲○○才表示已將之交予被上訴人，伊
    轉向被上訴人索回，被上訴人則表示因訴外人甲○○將系爭
    定期存單交予被上訴人做為押金，無法交還伊。蓋系爭定期
    存單之債權為不可轉讓之債，伊轉讓系爭定期存單之債權予
    訴外人甲○○之準物權行為，係屬於民法第296條之附隨物
    權行為，應屬無效，訴外人甲○○再將系爭定期存單交付被
    上訴人，自屬無權處分，且由系爭定期存單上明文載以不得
    轉讓或設質等字樣，被上訴人亦不受善意取得之保護。上訴
    人交付系爭定期存單予訴外人甲○○設定質權之物權行為，
    因違反民法第900條、第908條規定而不生設質之效力，訴外
    人甲○○自無處分或轉質予被上訴人之權利。是被上訴人未
    經伊同意而占有系爭定期存單，自屬無權占有等情，爰依民
    法第767條規定，求為命被上訴人應將系爭定期存單交還伊
    之判決。
二、被上訴人則以：伊前出租上開公有市場予承租人即尚惠生鮮
    超市之負責人簡順寬，租賃期間自92年11月10日起至96年10
    月31日止，嗣於95年8月31日訴外人簡順寬與甲○○簽立協
    議書，由訴外人甲○○承受原租賃契約之權利義務，獲伊同
    意，依約承租人應提出保證金1,000,000元，訴外人甲○○
    乃提出系爭定期存單交予伊作為擔保。而保證金既係以擔保
    承租人之租賃債務為目的，則需於租賃關係終了且承租人無
    債務不履行之情事，出租人始負返還之責，伊與訴外人甲○
    ○間之租賃關係雖已終了，惟訴外人甲○○仍積欠有租金遲
    延費、水電費及回復原狀損害賠償等債務未履行，故伊不負
    返還系爭定期存單之責。伊本於與訴外人甲○○間之租賃關
    係，並基於上訴人之同意，而占有系爭定期存單以供為擔保
    ，即非無權占有。另上訴人與訴外人甲○○所為之協議，係
    受讓繼續承租之權利，而非在原租賃關係存續中，由訴外人
    甲○○逕將租賃權轉讓予上訴人。縱認上訴人與訴外人甲○
    ○間之協議為租賃權之讓與，訴外人甲○○依該協議負有取
    得伊同意轉讓，進而使上訴人取得租賃權之義務，惟如不能
    取得伊之同意，致無法為租賃權之移轉時，上訴人與訴外人
    甲○○間之債權契約亦僅係事後給付不能，此乃訴外人甲○
    ○應否對上訴人負債務不履行責任之問題，渠等間之債權契
    約並非無效。上訴人既係自願將系爭定期存單交付訴外人甲
    ○○，渠等間即有物權之讓與合意，亦有物之移轉占有，而
    此物權行為 (即物權契約)與債權讓與之準物權行為，又各
    具獨立性及無因性，上開物權契約並不因該債權讓與契約之
    無效而失其效力，故上訴人主張訴外人甲○○自其處受讓系
    爭定期存單之占有為無效等語，不足採信。且縱認訴外人甲
    ○○受讓系爭定期存單係屬無權占有，伊亦應受民法第948
    條關於善意占有人之保護等語，資為抗辯。
三、原審判決駁回上訴人之請求，上訴人不服，提起上訴，並聲
    明：(一)原判決廢棄。(二)被上訴人應將系爭定期存單交還上訴
    人。
    被上訴人答辯聲明：上訴駁回。
四、兩造不爭執之事實：
  (一)被上訴人與訴外人簡順寬於92年11月10日簽訂蘆竹鄉大竹第
    一公有市場租賃契約書，租賃期間為92年11月10日起至96年
    10月31日止。嗣訴外人簡順寬與訴外人甲○○於95年8月31
    日簽立協議書，由訴外人甲○○承受上開租賃契約之權利義
    務，經被上訴人以95年9月27日蘆鄉農字第0950028099號函
    表示予以同意。
  (二)上訴人於96年8月間交付系爭定期存單予訴外人甲○○後，
    訴外人甲○○再將系爭定期存單交付予被上訴人。
  (三)被上訴人目前仍占有系爭定期存單。
五、上訴人與甲○○間關於租賃關係之協議性質為何?
    上訴人於起訴狀中載明其之所以自願將系爭定期存單交予甲
    ○○，係因其有意受讓甲○○與被上訴人間租約到期後之優
    先承租權，甲○○並向上訴人表示願將系爭公有市場之承租
    權讓渡予上訴人，上訴人聽聞後表示有意受讓承租權，才交
    付系爭定期存單予甲○○擔保，(參原審卷起訴狀)，核與甲
    ○○到庭證稱：「因為我與上訴人談要將系爭公有市場的租
    賃權轉讓給上訴人，所以他將系爭定期存單交給我，作為保
    證，但後來被上訴人不願續租，所以與上訴人沒有訂約，當
    時原承租人簡順寬的定期存單已到期，他將之要回去，所以
    我就將系爭定期存單交被上訴人為保證，當時沒有將此事告
    訴上訴人」等語相符，參諸被上訴人與訴外人簡順寬於92年
    11月10日簽訂蘆竹鄉大竹第一公有市場租賃契約書，租賃期
    間為92年11月10日起至96年10月31日止，嗣於95年8月31日
    訴外人簡順寬與訴外人甲○○簽立協議書，由訴外人甲○○
    承受上開租賃契約之權利義務，經被上訴人以95年9月27日
    蘆鄉農字第0950028099號函表示予以同意 (參原審卷第18頁
    )等情，亦為被上訴人所不爭執，堪信上訴人與甲○○間關
    於租賃關係之協議性質應係「租賃權讓與契約」，被上訴人
    以租賃契約書第五條：「租期屆滿時，由甲方 (即被上訴人
    )收回，另行訂定租金及租賃辦法，但乙方 (即甲○○)有繼
    續承租權」之約定，主張上訴人與甲○○所為之上開協議，
    係受讓繼續承租之權利，僅係「租賃權讓與契約之原因關係
    」，而非在原租賃關係存續中，由甲○○將租賃權轉讓予上
    訴人，即無可採。
六、被上訴人占有系爭定期存單，是否受善意占有之保護：
  1.按系爭定期存單，係由上訴人與存款銀行成立消費寄託關係
    ，由存款銀行交付上訴人，用以表彰依消費寄託關係對於存
    款銀行所有債權（下稱系爭債權）之憑證，就該憑證言具有
    獨立之物權。按上訴人係因與甲○○約定受讓其公有市場承
    租權，而將系爭定期存單交予甲○○作擔保，業據證人甲○
    ○上開證稱屬實，並有協議書、尚惠生鮮超市函文、桃園縣
    蘆竹鄉公所95年9月27日蘆鄉農字第0950028099號函文、蘆
    竹鄉大竹第一公有市場租賃契約書影本各1份為證 (參原審
    卷第16頁至第28頁)，茲上訴人交付系爭定期存單予甲○○
    並無設定質權之合意，此業經其於本院陳述明確，而依蘆竹
    鄉大竹第一公有市場租賃契約書第3條第2項「前述租賃期間
    ，保證金為新台幣壹佰萬元整，至租期屆滿時，無息退還承
    租人」之約定，及參諸證人甲○○上開證稱：「因為我與上
    訴人談要將系爭公有市場的租賃權轉讓給上訴人，所以他將
    系爭定期存單交給我，作為保證…原承租人簡順寬的定期存
    單已到期，他將之要回去，所以我就將系爭定期存單交被上
    訴人為保證」等語，足證交付系爭定期存單之目的在於擔保
    (即保證)之意思，當事人間並無處分系爭定期存單債權至明
    。
  2.按上訴人與甲○○間因基於轉讓承租權之法律行為而交付系
    爭定期存單，則甲○○占有系爭定期存單即有正當權源，另
    甲○○與被上訴人間因有租賃關係，其基於保證之意思而將
    系爭定期存單交付予被上訴人做為保證，則被上訴人對甲○
    ○而言，其占有系爭定期存單亦有正當權源。然占有僅係一
    種事實狀態，並不能對抗真正所有權人，而債權關係亦具相
    對性，茲被上訴人與上訴人間並無基礎之債權關係存在，自
    不能以其與甲○○之債權關係，對於上訴人有所主張，對上
    訴人而言，被上訴人為無權占有。
  3.按，善意占有人僅得推定其為適法所有之權利得為占有物之
    使用及收益 (民法第952條參照)，並免除惡意占有人之責任
    (民法第956、958條)，非謂不負返還所有物之義務。系爭定
    期存單之所有權人為上訴人，且定期存單上已載明「本存單
    非經本行同意不得質押轉讓…」等字樣，由系爭定期存單正
    反面之記載一望即知，被上訴人自不得主張善意受讓系爭定
    期存單，而受民法第948條之善意占有之保護，上訴人自得
    本於所有物返還請求權請求被上訴人返還系爭定期存單。
  4.被上訴人既不受善意第三人之保護，其另抗辯：上訴人與甲
    ○○間之內部關係，上訴人與甲○○間所為之轉讓，有否取
    得聯邦商業銀行之同意，被上訴人無從得知，更何況96年8
    月間，甲○○前來被上訴人處交付系爭定期存單時，係偕同
    訴外人劉雪珠 (租賃契約之連帶保證人)、上訴人及另一姓
    名不詳之男子共4人到場，上訴人既一同前來，可見其同意
    甲○○將系爭定期存單交付被上訴人，且無異於上訴人直接
    將系爭定期存單交予被上訴人，則被上訴人取得系爭定期存
    單，即無須以善意為要件之探究餘地云云，即不可採。
七、本件事證已臻明確，兩造其餘主張與舉證，經審酌核與判決
    結果不生影響，爰不逐一論述，併此敘明。
八、綜上所述，上訴人主張被上訴人無權占有系爭定期存單為可
    採，被上訴人抗辯其占有系爭定期存單有正當權源為無可取
    。從而，上訴人本於民法第767條之所有物返還請求權，請
    求被上訴人返還系爭定期存單為有理由，應予准許。原審為
    上訴人敗訴之判決，尚有未洽。上訴意旨指摘原判決不當，
    求予廢棄改判，為有理由。爰由本院予以廢棄改判，如主文
    第二項所示。
九、據上論結，本件上訴為有理由，依民事訴訟法第450條、第
    78條，判決如主文。
中    華    民    國    97    年    6     月    17    日
                    民事第十五庭
                        審判長法  官  林恩山
                              法  官  陳雅玲
                              法  官  黃國忠
正本係照原本作成。
不得上訴。
中    華    民    國    97    年    6     月    18    日
                              書記官  陳明俐


司法院資訊處製作；財團法人民間司法改革基金會備份。
